---
title: "CM 2 : Politique économique & fonctions de Musgrave"
subtitle: "Chapitre I, §4-5 : fondements, typologie, Tinbergen, Kaldor et le modèle OA-DA"
---

## Plan {.smaller}

1. Qu'est-ce que la politique économique ? (définition, fondements)
2. Approches néoclassique et keynésienne
3. Objectifs et instruments
4. Trois fonctions de la politique économique
5. Objectif de stabilisation et modèle OA-DA
6. Allocation, redistribution, synthèse

## Objectifs {.smaller}

::: {.objectifs}
Objectifs de la séance

- Définir la politique économique et distinguer approche normative et approche positive.
- Opposer les recommandations néoclassiques (offre) et keynésiennes (demande).
- Classer une politique économique selon l'horizon, l'instrument, le secteur visé.
- Appliquer la règle de Tinbergen et lire un carré magique de Kaldor.
- Nommer et distinguer les trois fonctions de Musgrave (stabilisation, allocation, redistribution).
- Construire le modèle OA-DA et y lire les effets des quatre chocs conjoncturels (offre/demande, positif/négatif).
:::

## La politique économique corrige les déséquilibres macroéconomiques {.smaller}

::: {.def}
**Politique économique** : ensemble des interventions des pouvoirs publics (État, banques centrales, administrations locales, agences) visant à corriger les déséquilibres macroéconomiques (récession, chômage, inflation, déséquilibre extérieur), ou, de façon équivalente, à atteindre des objectifs donnés (croissance, plein emploi, stabilité des prix…) en mobilisant des instruments.
:::

. . .

::: {.callout-warning}
## Erreur fréquente
Ne pas confondre **politique économique** (l'action des pouvoirs publics, objet de ce cours) et **économie politique** (nom historique de la science économique elle-même).
:::

## Deux questions distinctes se posent d'emblée

::: {.columns}
::: {.column width="50%"}
::: {.cle}
**Approche normative**

Que *devrait* faire le gouvernement ? Quels sont les « bons » objectifs à poursuivre (croissance, plein emploi…) ?
:::
:::

::: {.column width="50%"}
::: {.cle}
**Approche positive**

Qu'*est-ce que* le gouvernement fait réellement ? Quels objectifs et contraintes façonnent en pratique les politiques menées ?
:::
:::
:::

. . .

Cette distinction structure tout jugement porté sur une politique économique : est-elle *souhaitable* (normatif) ou *explicable* (positif) ?

## Néoclassiques et keynésiens s'opposent sur le rôle de l'État

::: {.columns}
::: {.column width="50%"}
::: {.def}
**Vision néoclassique (libérale)**

La libre concurrence assure un équilibre général ; seuls des chocs exogènes le perturbent, temporairement. Les marchés s'ajustent spontanément.

→ Politiques d'**offre** : lever les entraves à la concurrence, ne pas altérer les incitations à travailler/épargner. Intervention **limitée** de l'État.
:::
:::

::: {.column width="50%"}
::: {.def}
**Vision keynésienne**

Les marchés ne s'autorégulent pas (prix rigides). L'État doit réguler la **demande** pour éviter récession et surchauffe.

→ Politiques de **demande**, plus **interventionnistes**. Objectif : maintenir l'activité au niveau du plein emploi.
:::
:::
:::

. . .

::: {.callout-note}
Ces deux visions seront reprises en détail avec le modèle OA-DA (section 5) puis approfondies au chapitre II pour le marché du travail.
:::

## La politique économique se classe selon l'horizon, l'instrument, le secteur

::: {.def}
**Selon l'horizon**

::: {.incremental}
- *Conjoncturelle* : rétablit à **court terme** les grands équilibres (plein emploi, prix, extérieur). Agit sur la **demande**. Ex. : subventions ciblées, facilités de crédit.
- *Structurelle* : modifie durablement le cadre institutionnel. Agit sur l'**offre**, à **long terme**, pour élever la production potentielle. Ex. : réforme du marché du travail, éducation, R&D.
:::
:::

. . .

D'autres critères usuels : **selon l'instrument** (budgétaire, monétaire, de change) ; **selon le secteur visé** (commerciale, industrielle, agricole…).

## Un objectif, un instrument : la règle de Tinbergen

::: {.def}
**Règle de Tinbergen** : pour poursuivre $n$ objectifs de politique économique indépendants, il faut disposer d'au moins $n$ instruments indépendants.
:::

. . .

::: {.cle}
**Exemple** : réduire l'inflation (politique monétaire restrictive) **et** faire baisser le chômage (politique budgétaire expansionniste) exige de combiner **deux** instruments distincts : un **policy-mix**.
:::

. . .

Quand les instruments manquent au regard des objectifs, les pouvoirs publics doivent procéder à un **arbitrage coûts-bénéfices**.

## Le carré de Kaldor visualise l'arbitrage entre quatre objectifs {.smaller}

```{r}
#| label: fig-kaldor
#| fig-cap: "Carré magique de Kaldor, France : 2019 (avant Covid) vs 2009 (crise financière). Croissance du PIB réel, taux de chômage, inflation (IPC) et solde du compte courant (% du PIB). Plus la surface est grande et régulière, meilleure est la situation macroéconomique. Source : Banque mondiale, World Development Indicators (WDI)."
#| fig-width: 6.5
#| fig-height: 3.7
source(here::here("R/theme_macro.R"))
library(ggplot2)

# Données réelles France (Banque mondiale, WDI), figées en dur.
# Codes WDI utilisés : NY.GDP.MKTP.KD.ZG (croissance du PIB réel),
# SL.UEM.TOTL.NE.ZS (taux de chômage), FP.CPI.TOTL.ZG (inflation, IPC),
# BN.CAB.XOKA.GD.ZS (solde du compte courant, % du PIB).
df_kaldor_reel <- data.frame(
  annee      = c(2019, 2009),
  situation  = c("2019 (avant Covid)", "2009 (crise financière)"),
  croissance = c(1.8, -2.9),
  chomage    = c(8.4, 9.1),
  inflation  = c(1.1, 0.1),
  solde_ext  = c(-0.3, -0.8)
)

# Normalisation 0-1 par objectif, pour une représentation radiale comparable
# (bornes = objectifs macroéconomiques usuels du carré de Kaldor) :
#  - croissance : de -3 % (score 0) à +3 % (score 1)
#  - chômage (inversé) : de 12 % (score 0) à 5 % (score 1)
#  - inflation (inversée) : de 6 % (score 0) à 0 % (score 1)
#  - solde extérieur : de -3 % (score 0) à 0 % (score 1)
clamp01 <- function(x) pmin(pmax(x, 0), 1)
df_kaldor_reel$s_croissance <- clamp01((df_kaldor_reel$croissance - (-3)) / 6)
df_kaldor_reel$s_chomage    <- clamp01((12 - df_kaldor_reel$chomage) / 7)
df_kaldor_reel$s_inflation  <- clamp01((6 - df_kaldor_reel$inflation) / 6)
df_kaldor_reel$s_solde_ext  <- clamp01((df_kaldor_reel$solde_ext - (-3)) / 3)

angles <- c(90, 0, 270, 180) * pi / 180
axes_labels <- c("Croissance du PIB", "Chômage\n(axe inversé)",
                  "Inflation\n(axe inversé)", "Solde courant")

make_poly <- function(scores, nom) {
  data.frame(x = scores * cos(angles), y = scores * sin(angles), situation = nom)
}
close_poly <- function(df) rbind(df, df[1, ])

poly_2019 <- close_poly(make_poly(
  as.numeric(df_kaldor_reel[1, c("s_croissance", "s_chomage", "s_inflation", "s_solde_ext")]),
  df_kaldor_reel$situation[1]))
poly_2009 <- close_poly(make_poly(
  as.numeric(df_kaldor_reel[2, c("s_croissance", "s_chomage", "s_inflation", "s_solde_ext")]),
  df_kaldor_reel$situation[2]))
df_ref <- close_poly(make_poly(rep(1, 4), "Repère (objectif)"))

df_kaldor <- rbind(poly_2019, poly_2009)
label_pts <- data.frame(x = 1.42 * cos(angles), y = 1.42 * sin(angles), lab = axes_labels)

# Étiquettes des valeurs réelles : rayon fixe le long de chaque axe,
# légèrement décalées de part et d'autre pour 2019 / 2009 (évite tout
# chevauchement).
decal <- 9 * pi / 180
val_labs <- rbind(
  data.frame(annee = "2019", x = 1.16 * cos(angles - decal), y = 1.16 * sin(angles - decal),
             lab = c("+1,8 %", "8,4 %", "1,1 %", "-0,3 %")),
  data.frame(annee = "2009", x = 1.16 * cos(angles + decal), y = 1.16 * sin(angles + decal),
             lab = c("-2,9 %", "9,1 %", "0,1 %", "-0,8 %"))
)

ggplot() +
  geom_polygon(data = df_ref, aes(x = x, y = y), fill = NA,
               color = "grey70", linetype = "dashed", linewidth = .5) +
  geom_polygon(data = df_kaldor, aes(x = x, y = y, color = situation, fill = situation),
               alpha = .15, linewidth = 1) +
  geom_segment(data = data.frame(x = 0, y = 0, xend = 1.05 * cos(angles), yend = 1.05 * sin(angles)),
               aes(x = x, y = y, xend = xend, yend = yend), color = "grey60", linewidth = .3) +
  geom_text(data = label_pts, aes(x = x, y = y, label = lab),
            size = 3.3, color = "#1a1a1a", lineheight = .85) +
  geom_text(data = subset(val_labs, annee == "2019"), aes(x = x, y = y, label = lab),
            size = 3, fontface = "bold", color = unname(macro_pal["vert"])) +
  geom_text(data = subset(val_labs, annee == "2009"), aes(x = x, y = y, label = lab),
            size = 3, fontface = "bold", color = unname(macro_pal["rouge"])) +
  scale_color_manual(values = c(
    "2019 (avant Covid)"      = unname(macro_pal["vert"]),
    "2009 (crise financière)" = unname(macro_pal["rouge"]))) +
  scale_fill_manual(values = c(
    "2019 (avant Covid)"      = unname(macro_pal["vert"]),
    "2009 (crise financière)" = unname(macro_pal["rouge"]))) +
  coord_fixed(xlim = c(-1.65, 1.65), ylim = c(-1.65, 1.65)) +
  theme_void(base_size = 13) +
  theme(legend.position = "bottom", legend.title = element_blank())
```

. . .

::: {.callout-important}
## À retenir
Deux relations empiriques (chapitre II) rendent explicites les arbitrages du carré de Kaldor : la **courbe de Phillips** (inflation ↔ chômage) et la **loi d'Okun** (croissance ↔ chômage). Depuis les années 1990, un cinquième objectif s'y ajoute : la **soutenabilité de la dette publique**.
:::

## Musgrave distingue trois fonctions de la politique économique

::: {.def}
D'après Richard Musgrave [@musgrave1959] :

::: {.incremental}
- **Stabilisation** (conjoncturelle) : limiter les fluctuations de l'activité autour de sa tendance de long terme (réduire l'*output gap*).
- **Allocation** (structurelle) : élever la trajectoire de la croissance **potentielle**.
- **Redistribution** (structurelle) : ajuster le partage des richesses (équité).
:::
:::

. . .

::: {.cle}
Allocation et stabilisation agissent toutes deux sur le **niveau** de l'activité, mais à des horizons différents. La redistribution, elle, porte sur le **partage** du revenu, pas sur son niveau.
:::

## Trois fonctions, trois logiques d'action publique

```{mermaid}
%%| fig-cap: "Les trois fonctions de Musgrave partent toutes de la politique économique mais diffèrent par leur horizon et leur logique : efficacité pour la stabilisation et l'allocation, équité pour la redistribution."
flowchart TD
    A[Politique economique] --> B[Stabilisation<br/>court terme]
    A --> C[Allocation<br/>moyen-long terme]
    A --> D[Redistribution<br/>tous horizons]
    B --> B1[Reduit ecart<br/>production-potentiel]
    C --> C1[Eleve la production<br/>potentielle Y star]
    D --> D1[Ajuste le partage<br/>des richesses]
```

## Faut-il stabiliser l'économie à court terme ? Deux réponses opposées {.smaller}

::: {.def}
**Économie de l'offre (néoclassique)**

Le marché s'autorégule (loi de Say : « l'offre crée sa propre demande »). Les prix et salaires sont **flexibles** : tout déséquilibre se corrige par un **ajustement par les prix**. Le chômage est donc **volontaire**, et stimuler la demande ne crée que de l'inflation, sans effet durable sur la production.
:::

. . .

::: {.def}
**Économie de la demande (keynésienne)**

En réponse, Keynes objecte qu'à court terme les prix et salaires sont **rigides** : l'ajustement se fait alors par les **quantités** (production, emploi). Trois arguments contre l'autorégulation :

::: {.incremental}
1. rigidité des prix et salaires à court terme (ajustement par les **quantités**) ;
2. préférence pour la liquidité ;
3. incertitude et anticipations de demande.
:::
:::

. . .

L'État doit alors mener une politique **stabilisatrice** (contra-cyclique) : ramener la demande vers le niveau du PIB potentiel.

## Rigidités et ajustement par les quantités : le mécanisme keynésien {.smaller}

Cliquez pour faire apparaître, une à une, les étapes du mécanisme.

::: {.r-stack}

::: {.fragment}
```{r}
#| label: fig-chaine-keynesienne-1
#| fig-width: 9.5
#| fig-height: 4.8
source(here::here("R/theme_macro.R"))
library(ggplot2)

# Chaine causale complete du mecanisme keynesien : choc de demande ->
# rigidites nominales -> ajustement par les quantites -> production ->
# emploi -> chomage -> politique de stabilisation. Disposition en
# serpentin (2 rangees de 4) pour occuper toute la diapo ; la boite de
# conclusion (7) est plus large et a un contour distinct (pointille,
# vert) car elle change de nature : ce n'est plus un constat mais une
# recommandation de politique economique.
etapes_chaine <- data.frame(
  step  = 1:7,
  x     = c(1, 2, 3, 4, 4, 3, 1.5),
  y     = c(2, 2, 2, 2, 1, 1, 1),
  hw    = c(.42, .42, .42, .42, .42, .42, .82),
  hh    = c(.34, .34, .34, .34, .34, .34, .38),
  titre = c("Choc de demande\nnégatif",
            "Prix et salaires\nrigides à court terme",
            "Ajustement par\nles quantités",
            "Production\ndiminue",
            "Emploi\ndiminue",
            "Chômage involontaire\naugmente",
            "Politique de stabilisation"),
  note  = c("ex. chute de la conso.\nou de l'investissement",
            "contrats, négociations,\ncoûts d'ajustement",
            "le marché ne s'ajuste\nPAS par les prix",
            "les entreprises produisent\nmoins face à la demande",
            "moins de production,\nmoins de travail demandé",
            "l'économie s'écarte\nde son potentiel Y*",
            "relance budgétaire ou monétaire :\nramener la demande vers Y*"),
  couleur = c(unname(macro_pal["bleu"]), unname(macro_pal["or"]),
              unname(macro_pal["bleu2"]), unname(macro_pal["rouge"]),
              unname(macro_pal["rouge"]), unname(macro_pal["rouge"]),
              unname(macro_pal["vert"])),
  stringsAsFactors = FALSE
)

# Fleches : de l'etape i vers l'etape i + 1, bord a bord (pas centre a centre)
fleches_chaine <- data.frame(de = 1:6, a = 2:7)

plot_chaine <- function(n_visible) {

  df <- etapes_chaine
  df$revele <- df$step <= n_visible

  fl <- fleches_chaine[fleches_chaine$a <= n_visible, ]
  if (nrow(fl) > 0) {
    fl <- merge(fl, df[, c("step", "x", "y", "hw", "hh")], by.x = "de", by.y = "step")
    names(fl)[names(fl) %in% c("x", "y", "hw", "hh")] <- c("x0", "y0", "hw0", "hh0")
    fl <- merge(fl, df[, c("step", "x", "y", "hw", "hh")], by.x = "a", by.y = "step")
    names(fl)[names(fl) %in% c("x", "y", "hw", "hh")] <- c("x1", "y1", "hw1", "hh1")

    # point de depart/arrivee sur le bord de chaque boite (horizontal ou vertical)
    fl$xstart <- ifelse(fl$y0 == fl$y1, fl$x0 + sign(fl$x1 - fl$x0) * fl$hw0, fl$x0)
    fl$ystart <- ifelse(fl$y0 == fl$y1, fl$y0, fl$y0 + sign(fl$y1 - fl$y0) * fl$hh0)
    fl$xend   <- ifelse(fl$y0 == fl$y1, fl$x1 - sign(fl$x1 - fl$x0) * fl$hw1, fl$x1)
    fl$yend   <- ifelse(fl$y0 == fl$y1, fl$y1, fl$y1 - sign(fl$y1 - fl$y0) * fl$hh1)
  }

  p <- ggplot() +
    # etapes pas encore revelees : gris tres pale, garde la mise en page stable
    geom_tile(data = subset(df, !revele),
              aes(x = x, y = y, width = hw * 2, height = hh * 2),
              fill = "grey97", color = "grey85", linewidth = .4) +
    geom_tile(data = subset(df, revele & step < 7),
              aes(x = x, y = y, width = hw * 2, height = hh * 2, fill = couleur),
              color = "white", linewidth = .6, alpha = .92) +
    geom_tile(data = subset(df, revele & step == 7),
              aes(x = x, y = y, width = hw * 2, height = hh * 2),
              fill = subset(df, step == 7)$couleur, color = unname(macro_pal["vert"]),
              linewidth = 1.1, linetype = "dashed", alpha = .92) +
    geom_text(data = subset(df, revele),
              aes(x = x, y = y + hh * .28, label = titre),
              color = "white", fontface = "bold", size = 3.3, lineheight = .92) +
    geom_text(data = subset(df, revele),
              aes(x = x, y = y - hh * .55, label = note),
              color = "white", fontface = "italic", size = 2.35, lineheight = .9) +
    scale_fill_identity()

  if (exists("fl") && nrow(fl) > 0) {
    p <- p + geom_segment(data = fl,
                           aes(x = xstart, y = ystart, xend = xend, yend = yend),
                           arrow = arrow(length = unit(.22, "cm"), type = "closed"),
                           color = "#444444", linewidth = .6)
  }

  p +
    coord_cartesian(xlim = c(0.35, 4.65), ylim = c(0.45, 2.6)) +
    theme_void() +
    theme(plot.margin = margin(4, 4, 4, 4))
}

plot_chaine(1)
```
:::

::: {.fragment}
```{r}
#| label: fig-chaine-keynesienne-2
#| fig-width: 9.5
#| fig-height: 4.8
plot_chaine(2)
```
:::

::: {.fragment}
```{r}
#| label: fig-chaine-keynesienne-3
#| fig-width: 9.5
#| fig-height: 4.8
plot_chaine(3)
```
:::

::: {.fragment}
```{r}
#| label: fig-chaine-keynesienne-4
#| fig-width: 9.5
#| fig-height: 4.8
plot_chaine(4)
```
:::

::: {.fragment}
```{r}
#| label: fig-chaine-keynesienne-5
#| fig-width: 9.5
#| fig-height: 4.8
plot_chaine(5)
```
:::

::: {.fragment}
```{r}
#| label: fig-chaine-keynesienne-6
#| fig-width: 9.5
#| fig-height: 4.8
plot_chaine(6)
```
:::

::: {.fragment}
```{r}
#| label: fig-chaine-keynesienne-7
#| fig-width: 9.5
#| fig-height: 4.8
plot_chaine(7)
```
:::

:::

::: {.source}
Faute de prix et salaires flexibles à court terme, un choc de demande négatif se propage par les quantités (production, puis emploi) jusqu'au chômage : c'est l'argument central de la vision keynésienne en faveur d'une politique de stabilisation.
:::

## Le modèle OA-DA relie prix et production

::: {.def}
::: {.incremental}
- **Offre agrégée (OA)** : relation entre prix et quantité produite.
    - CT (keynésien) : **croissante** : une hausse des prix réduit le salaire réel $w = W/P$ et rend la production plus profitable.
    - LT (néoclassique) : **verticale** en $Y^*$ (production potentielle) : les prix s'ajustent, l'offre ne peut plus croître.
- **Demande agrégée (DA)** : relation **décroissante** à CT comme à LT : une hausse des prix réduit la richesse réelle des ménages (effet de richesse négatif) donc la consommation.
:::
:::

. . .

À l'équilibre de référence $E_0$, la production est égale à son potentiel $Y^*$ : c'est le point de départ des quatre chocs qui suivent.

## Quatre chocs conjoncturels : une carte pour s'orienter

```{mermaid}
%%| fig-cap: "Un choc conjoncturel se classe d'abord par son origine (demande ou offre), puis par son signe : les quatre branches de cet arbre correspondent aux quatre diapositives suivantes."
flowchart TD
    A[Choc conjoncturel] --> B[Choc de demande]
    A --> C[Choc d offre]
    B --> B1[Positif - Y et P augmentent]
    B --> B2[Negatif - Y et P diminuent]
    C --> C1[Positif - Y augmente P diminue]
    C --> C2[Negatif - Y diminue P augmente - stagflation]
```

## Un choc de demande négatif éloigne la production de son potentiel

```{r}
#| label: fig-oa-da-demande-neg
#| fig-cap: "Choc de demande négatif : DA se déplace vers la gauche ; production et prix baissent tous deux (E0 → E1)."
#| fig-width: 7
#| fig-height: 4.2
source(here::here("R/theme_macro.R"))
library(ggplot2)

Y_star <- 100
Y_seq  <- seq(40, 140, length.out = 200)

oa_ct <- function(Y) 80 + 0.5 * Y
da0   <- function(Y) 230 - Y
da1   <- function(Y) 190 - Y

E0 <- data.frame(Y = Y_star, P = oa_ct(Y_star), label = "E0")
Y1 <- (190 - 80) / 1.5
E1 <- data.frame(Y = Y1, P = oa_ct(Y1), label = "E1")

df_courbes <- rbind(
  data.frame(Y = Y_seq, P = oa_ct(Y_seq), courbe = "Offre agrégée de court terme (OA_CT)"),
  data.frame(Y = Y_seq, P = da0(Y_seq),   courbe = "Demande agrégée initiale (DA0)"),
  data.frame(Y = Y_seq, P = da1(Y_seq),   courbe = "Demande agrégée après choc négatif (DA1)")
)

couleurs_courbes <- c(
  "Offre agrégée de court terme (OA_CT)"        = unname(macro_pal["bleu"]),
  "Demande agrégée initiale (DA0)"              = unname(macro_pal["vert"]),
  "Demande agrégée après choc négatif (DA1)"    = unname(macro_pal["rouge"])
)

ggplot(df_courbes, aes(x = Y, y = P, color = courbe, linetype = courbe)) +
  geom_line(linewidth = 1) +
  geom_vline(xintercept = Y_star, color = unname(macro_pal["or"]),
             linetype = "dashed", linewidth = .6) +
  annotate("text", x = Y_star + 1.5, y = 148,
           label = "OA de long terme (Y*)", hjust = 0,
           color = unname(macro_pal["or"]), size = 3.4) +
  geom_point(data = rbind(E0, E1), aes(x = Y, y = P), inherit.aes = FALSE,
             size = 2.8, color = unname(macro_pal["gris"])) +
  annotate("text", x = E0$Y + 2, y = E0$P + 3, label = "E0",
           hjust = 0, fontface = "bold", size = 4, color = "#1a1a1a") +
  annotate("text", x = E1$Y - 2, y = E1$P - 4, label = "E1",
           hjust = 1, fontface = "bold", size = 4, color = "#1a1a1a") +
  annotate("segment", x = E0$Y, xend = E1$Y, y = E0$P - 1, yend = E1$P + 1,
           arrow = arrow(length = unit(.18, "cm")), color = "#444444",
           linewidth = .5, linetype = "dotted") +
  scale_color_manual(values = couleurs_courbes) +
  scale_linetype_manual(values = c(
    "Offre agrégée de court terme (OA_CT)"     = "solid",
    "Demande agrégée initiale (DA0)"           = "solid",
    "Demande agrégée après choc négatif (DA1)" = "solid"
  )) +
  coord_cartesian(xlim = c(50, 140), ylim = c(95, 150)) +
  labs(x = "Production (Y)", y = "Niveau général des prix (P)") +
  theme_macro() +
  theme(legend.title = element_blank())
```

. . .

::: {.cle}
Exemple : une crise financière réduit la richesse des ménages, donc leur consommation. Réponse : relance budgétaire et/ou monétaire pour ramener DA vers $DA_0$.
:::

## Un choc de demande positif crée une surchauffe inflationniste

```{r}
#| label: fig-oa-da-demande-pos
#| fig-cap: "Choc de demande positif : DA se déplace vers la droite ; production et prix augmentent tous deux (E0 → E1)."
#| fig-width: 7
#| fig-height: 4.2
source(here::here("R/theme_macro.R"))
library(ggplot2)

Y_star <- 100
Y_seq  <- seq(40, 150, length.out = 200)

oa_ct <- function(Y) 80 + 0.5 * Y
da0   <- function(Y) 230 - Y
da2   <- function(Y) 270 - Y

E0 <- data.frame(Y = Y_star, P = oa_ct(Y_star), label = "E0")
Y2 <- (270 - 80) / 1.5
E1 <- data.frame(Y = Y2, P = oa_ct(Y2), label = "E1")

df_courbes <- rbind(
  data.frame(Y = Y_seq, P = oa_ct(Y_seq), courbe = "Offre agrégée de court terme (OA_CT)"),
  data.frame(Y = Y_seq, P = da0(Y_seq),   courbe = "Demande agrégée initiale (DA0)"),
  data.frame(Y = Y_seq, P = da2(Y_seq),   courbe = "Demande agrégée après choc positif (DA1)")
)

couleurs_courbes <- c(
  "Offre agrégée de court terme (OA_CT)"        = unname(macro_pal["bleu"]),
  "Demande agrégée initiale (DA0)"              = unname(macro_pal["vert"]),
  "Demande agrégée après choc positif (DA1)"    = unname(macro_pal["rouge"])
)

ggplot(df_courbes, aes(x = Y, y = P, color = courbe, linetype = courbe)) +
  geom_line(linewidth = 1) +
  geom_vline(xintercept = Y_star, color = unname(macro_pal["or"]),
             linetype = "dashed", linewidth = .6) +
  annotate("text", x = Y_star + 1.5, y = 148,
           label = "OA de long terme (Y*)", hjust = 0,
           color = unname(macro_pal["or"]), size = 3.4) +
  geom_point(data = rbind(E0, E1), aes(x = Y, y = P), inherit.aes = FALSE,
             size = 2.8, color = unname(macro_pal["gris"])) +
  annotate("text", x = E0$Y - 2, y = E0$P - 4, label = "E0",
           hjust = 1, fontface = "bold", size = 4, color = "#1a1a1a") +
  annotate("text", x = E1$Y + 2, y = E1$P + 3, label = "E1",
           hjust = 0, fontface = "bold", size = 4, color = "#1a1a1a") +
  annotate("segment", x = E0$Y, xend = E1$Y, y = E0$P + 1, yend = E1$P - 1,
           arrow = arrow(length = unit(.18, "cm")), color = "#444444",
           linewidth = .5, linetype = "dotted") +
  scale_color_manual(values = couleurs_courbes) +
  scale_linetype_manual(values = c(
    "Offre agrégée de court terme (OA_CT)"     = "solid",
    "Demande agrégée initiale (DA0)"           = "solid",
    "Demande agrégée après choc positif (DA1)" = "solid"
  )) +
  coord_cartesian(xlim = c(50, 145), ylim = c(95, 150)) +
  labs(x = "Production (Y)", y = "Niveau général des prix (P)") +
  theme_macro() +
  theme(legend.title = element_blank())
```

. . .

::: {.cle}
Exemple : une forte hausse du prix des actifs financiers augmente la richesse des ménages, donc leur consommation. Réponse : politique restrictive pour freiner la surchauffe et retrouver la stabilité des prix.
:::

## Un choc d'offre négatif provoque une stagflation

```{r}
#| label: fig-oa-da-offre-neg
#| fig-cap: "Choc d'offre négatif (ex. choc pétrolier) : OA_CT se déplace vers la gauche ; prix en hausse, production en baisse (stagflation)."
#| fig-width: 7
#| fig-height: 4.2
source(here::here("R/theme_macro.R"))
library(ggplot2)

Y_star <- 100
Y_seq  <- seq(40, 140, length.out = 200)

oa0 <- function(Y) 80 + 0.5 * Y
oa1 <- function(Y) 110 + 0.5 * Y
da0 <- function(Y) 230 - Y

E0 <- data.frame(Y = Y_star, P = oa0(Y_star), label = "E0")
Y3 <- (230 - 110) / 1.5
E1 <- data.frame(Y = Y3, P = oa1(Y3), label = "E1")

df_courbes <- rbind(
  data.frame(Y = Y_seq, P = oa0(Y_seq), courbe = "Offre agrégée initiale (OA0)"),
  data.frame(Y = Y_seq, P = oa1(Y_seq), courbe = "Offre agrégée après choc négatif (OA1)"),
  data.frame(Y = Y_seq, P = da0(Y_seq), courbe = "Demande agrégée (DA)")
)

couleurs_courbes <- c(
  "Offre agrégée initiale (OA0)"             = unname(macro_pal["bleu"]),
  "Offre agrégée après choc négatif (OA1)"   = unname(macro_pal["rouge"]),
  "Demande agrégée (DA)"                     = unname(macro_pal["vert"])
)

ggplot(df_courbes, aes(x = Y, y = P, color = courbe, linetype = courbe)) +
  geom_line(linewidth = 1) +
  geom_vline(xintercept = Y_star, color = unname(macro_pal["or"]),
             linetype = "dashed", linewidth = .6) +
  annotate("text", x = Y_star + 1.5, y = 158,
           label = "OA de long terme (Y*)", hjust = 0,
           color = unname(macro_pal["or"]), size = 3.4) +
  geom_point(data = rbind(E0, E1), aes(x = Y, y = P), inherit.aes = FALSE,
             size = 2.8, color = unname(macro_pal["gris"])) +
  annotate("text", x = E0$Y + 2, y = E0$P - 4, label = "E0",
           hjust = 0, fontface = "bold", size = 4, color = "#1a1a1a") +
  annotate("text", x = E1$Y - 2, y = E1$P + 3, label = "E1",
           hjust = 1, fontface = "bold", size = 4, color = "#1a1a1a") +
  annotate("segment", x = E0$Y, xend = E1$Y, y = E0$P + 1, yend = E1$P - 1,
           arrow = arrow(length = unit(.18, "cm")), color = "#444444",
           linewidth = .5, linetype = "dotted") +
  scale_color_manual(values = couleurs_courbes) +
  scale_linetype_manual(values = c(
    "Offre agrégée initiale (OA0)"           = "solid",
    "Offre agrégée après choc négatif (OA1)" = "solid",
    "Demande agrégée (DA)"                   = "solid"
  )) +
  coord_cartesian(xlim = c(50, 140), ylim = c(95, 160)) +
  labs(x = "Production (Y)", y = "Niveau général des prix (P)") +
  theme_macro() +
  theme(legend.title = element_blank())
```

. . .

::: {.cle}
Prix et production varient en **sens opposés** : c'est la **stagflation**. Une relance de la demande ne répare pas ce choc : elle aggraverait l'inflation. Il faut une politique d'**offre** (coût du travail, fiscalité, compétitivité).
:::

## Le double choc pétrolier français : la stagflation à l'œuvre (1970-1985) {.smaller}

Cliquez pour faire apparaître le chômage, en plus de l'inflation.

::: {.r-stack}

::: {.fragment}
```{r}
#| label: fig-choc-petrolier-1
#| fig-width: 7.2
#| fig-height: 4.4
source(here::here("R/theme_macro.R"))
library(ggplot2)

# Données réelles France, 1970-1985 : quelques années-repères bien établies
# plutôt qu'une série continue incertaine année par année. Inflation =
# indice des prix à la consommation, % annuel (INSEE ; OCDE, séries
# longues). Chômage = taux de chômage, % population active ; pour 1980,
# 1981 et 1985, série nationale BIT (Banque mondiale, WDI,
# SL.UEM.TOTL.NE.ZS) ; pour 1970-1979, INSEE / OCDE, séries longues.
# Les deux chocs pétroliers : embargo d'octobre 1973 et révolution
# iranienne de 1979.
df_choc <- data.frame(
  annee     = c(1970, 1973, 1974, 1975, 1979, 1980, 1981, 1985),
  inflation = c(5.3,  7.3, 13.7, 11.8, 10.8, 13.6, 13.4,  5.8),
  chomage   = c(2.5,  2.8,  2.9,  4.0,  6.0,  6.4,  7.5, 10.3)
)

chocs <- data.frame(annee = c(1973, 1979),
                     lab   = c("1er choc\npétrolier", "2nd choc\npétrolier"))

plot_choc <- function(montrer_chomage = FALSE) {

  p <- ggplot(df_choc, aes(x = annee)) +
    geom_vline(data = chocs, aes(xintercept = annee), color = "grey55",
               linetype = "dashed", linewidth = .5) +
    geom_text(data = chocs, aes(x = annee, y = 14.5, label = lab),
              color = "grey40", size = 3, vjust = 0, lineheight = .85) +
    geom_line(aes(y = inflation, color = "Inflation (IPC, % annuel)"), linewidth = 1.1) +
    geom_point(aes(y = inflation, color = "Inflation (IPC, % annuel)"), size = 2.2)

  if (montrer_chomage) {
    p <- p +
      geom_line(aes(y = chomage, color = "Taux de chômage (%)"), linewidth = 1.1) +
      geom_point(aes(y = chomage, color = "Taux de chômage (%)"), size = 2.2)
  }

  p +
    scale_color_manual(values = c(
      "Inflation (IPC, % annuel)" = unname(macro_pal["rouge"]),
      "Taux de chômage (%)"       = unname(macro_pal["bleu"]))) +
    scale_x_continuous(breaks = df_choc$annee) +
    coord_cartesian(ylim = c(0, 16)) +
    labs(x = "Année", y = "%") +
    theme_macro() +
    theme(legend.title = element_blank())
}

plot_choc(FALSE)
```
:::

::: {.fragment}
```{r}
#| label: fig-choc-petrolier-2
#| fig-width: 7.2
#| fig-height: 4.4
plot_choc(TRUE)
```
:::

:::

::: {.source}
France, 1970-1985 (années-repères). Inflation : indice des prix à la consommation, % annuel. Chômage : taux de chômage, % population active ; France : série nationale BIT (Banque mondiale, WDI, SL.UEM.TOTL.NE.ZS) pour 1980, 1981 et 1985. Source : INSEE ; OCDE, séries longues ; Banque mondiale, WDI.
:::

## Un choc d'offre positif accroît la production et fait baisser les prix

```{r}
#| label: fig-oa-da-offre-pos
#| fig-cap: "Choc d'offre positif (ex. innovation technologique majeure) : OA_CT se déplace vers la droite ; prix en baisse, production en hausse."
#| fig-width: 7
#| fig-height: 4.2
source(here::here("R/theme_macro.R"))
library(ggplot2)

Y_star <- 100
Y_seq  <- seq(40, 140, length.out = 200)

oa0 <- function(Y) 80 + 0.5 * Y
oa2 <- function(Y) 50 + 0.5 * Y
da0 <- function(Y) 230 - Y

E0 <- data.frame(Y = Y_star, P = oa0(Y_star), label = "E0")
Y4 <- (230 - 50) / 1.5
E1 <- data.frame(Y = Y4, P = oa2(Y4), label = "E1")

df_courbes <- rbind(
  data.frame(Y = Y_seq, P = oa0(Y_seq), courbe = "Offre agrégée initiale (OA0)"),
  data.frame(Y = Y_seq, P = oa2(Y_seq), courbe = "Offre agrégée après choc positif (OA1)"),
  data.frame(Y = Y_seq, P = da0(Y_seq), courbe = "Demande agrégée (DA)")
)

couleurs_courbes <- c(
  "Offre agrégée initiale (OA0)"            = unname(macro_pal["bleu"]),
  "Offre agrégée après choc positif (OA1)"  = unname(macro_pal["rouge"]),
  "Demande agrégée (DA)"                    = unname(macro_pal["vert"])
)

ggplot(df_courbes, aes(x = Y, y = P, color = courbe, linetype = courbe)) +
  geom_line(linewidth = 1) +
  geom_vline(xintercept = Y_star, color = unname(macro_pal["or"]),
             linetype = "dashed", linewidth = .6) +
  annotate("text", x = Y_star + 1.5, y = 148,
           label = "OA de long terme (Y*)", hjust = 0,
           color = unname(macro_pal["or"]), size = 3.4) +
  geom_point(data = rbind(E0, E1), aes(x = Y, y = P), inherit.aes = FALSE,
             size = 2.8, color = unname(macro_pal["gris"])) +
  annotate("text", x = E0$Y - 2, y = E0$P + 4, label = "E0",
           hjust = 1, fontface = "bold", size = 4, color = "#1a1a1a") +
  annotate("text", x = E1$Y + 2, y = E1$P - 3, label = "E1",
           hjust = 0, fontface = "bold", size = 4, color = "#1a1a1a") +
  annotate("segment", x = E0$Y, xend = E1$Y, y = E0$P - 1, yend = E1$P + 1,
           arrow = arrow(length = unit(.18, "cm")), color = "#444444",
           linewidth = .5, linetype = "dotted") +
  scale_color_manual(values = couleurs_courbes) +
  scale_linetype_manual(values = c(
    "Offre agrégée initiale (OA0)"           = "solid",
    "Offre agrégée après choc positif (OA1)" = "solid",
    "Demande agrégée (DA)"                   = "solid"
  )) +
  coord_cartesian(xlim = c(50, 140), ylim = c(90, 150)) +
  labs(x = "Production (Y)", y = "Niveau général des prix (P)") +
  theme_macro() +
  theme(legend.title = element_blank())
```

. . .

::: {.cle}
Prix et production varient en **sens opposés** : production en hausse, prix en baisse. Exemple : une innovation majeure réduit les coûts de production et accroît la profitabilité.
:::

## Le bon remède dépend de la nature du choc

| Choc | Courbe déplacée | Production | Prix | Politique adaptée |
|---|---|---|---|---|
| Demande négatif | DA ← | ↓ | ↓ | Relance (demande) |
| Demande positif | DA → | ↑ | ↑ | Restriction (demande) |
| Offre négatif | OA_CT ← (↑) | ↓ | ↑ | Politique d'offre |
| Offre positif | OA_CT → (↓) | ↑ | ↓ | Aucune (choc favorable) |

. . .

::: {.cle}
Le choix dépend de **deux éléments** : (1) le type de choc (offre ou demande), et (2) le degré de **rigidité nominale** de l'économie : plus l'OA_CT est plate (rigidités fortes), plus une politique de demande est efficace sur la production, pour une faible hausse des prix.
:::

## Diagnostiquer un choc : croissance et inflation bougent-elles ensemble, ou en sens opposé ? {.smaller}

Un test empirique simple, dans le plan croissance-inflation. Cliquez pour faire apparaître les points un à un : année calme, puis choc de demande (2009), puis choc d'offre (1975).

::: {.r-stack}

::: {.fragment}
```{r}
#| label: fig-signature-choc-1
#| fig-width: 7
#| fig-height: 3.7
source(here::here("R/theme_macro.R"))
library(ggplot2)

# Données réelles France (Banque mondiale, WDI ; INSEE pour 1975), figées
# en dur. Croissance du PIB réel (NY.GDP.MKTP.KD.ZG) et inflation IPC
# (FP.CPI.TOTL.ZG). 2019 : année calme (référence). 2009 : choc de demande
# (crise financière mondiale, production et prix chutent ensemble).
# 1975 : choc d'offre (1er choc pétrolier, récession + inflation élevée).
df_sig <- data.frame(
  annee      = c("2019", "2009", "1975"),
  type       = c("Année calme (référence)", "Choc de demande (2009)",
                  "Choc d'offre (1975)"),
  croissance = c(1.8, -2.9, -1.0),
  inflation  = c(1.1, 0.1, 11.8)
)

plot_signature <- function(annees_visibles) {

  df_v <- subset(df_sig, annee %in% annees_visibles)

  ggplot(df_sig, aes(x = croissance, y = inflation)) +
    annotate("rect", xmin = -Inf, xmax = 0, ymin = -Inf, ymax = 5,
             fill = unname(macro_pal["bleu2"]), alpha = .07) +
    annotate("rect", xmin = -Inf, xmax = 0, ymin = 5, ymax = Inf,
             fill = unname(macro_pal["rouge"]), alpha = .07) +
    annotate("text", x = -3.6, y = 4.1, label = "choc de demande\n(Y et P baissent ensemble)",
             hjust = 0, vjust = 1, size = 2.9, color = unname(macro_pal["bleu2"]), lineheight = .9) +
    annotate("text", x = -3.6, y = 13.5, label = "choc d'offre\n(Y baisse, P monte)",
             hjust = 0, size = 2.9, color = unname(macro_pal["rouge"]), lineheight = .9) +
    geom_hline(yintercept = 2, color = "grey60", linetype = "dashed", linewidth = .4) +
    geom_vline(xintercept = 0, color = "grey60", linetype = "dashed", linewidth = .4) +
    geom_point(data = df_v, aes(color = type), size = 4) +
    geom_text(data = df_v, aes(label = annee, color = type),
              size = 3.6, fontface = "bold", vjust = -1.1, show.legend = FALSE) +
    scale_color_manual(values = c(
      "Année calme (référence)" = unname(macro_pal["gris"]),
      "Choc de demande (2009)"  = unname(macro_pal["bleu2"]),
      "Choc d'offre (1975)"     = unname(macro_pal["rouge"])),
      breaks = c("Année calme (référence)", "Choc de demande (2009)",
                 "Choc d'offre (1975)")) +
    coord_cartesian(xlim = c(-3.8, 2.6), ylim = c(-1, 15)) +
    labs(x = "Croissance du PIB réel (%)", y = "Inflation, IPC (%)") +
    theme_macro() +
    theme(legend.title = element_blank())
}

plot_signature("2019")
```
:::

::: {.fragment}
```{r}
#| label: fig-signature-choc-1b
#| fig-width: 7
#| fig-height: 3.7
plot_signature(c("2019", "2009"))
```
:::

::: {.fragment}
```{r}
#| label: fig-signature-choc-2
#| fig-width: 7
#| fig-height: 3.7
plot_signature(c("2019", "2009", "1975"))
```
:::

:::

::: {.source}
France. Croissance du PIB réel et inflation IPC. Source : Banque mondiale, World Development Indicators (NY.GDP.MKTP.KD.ZG, FP.CPI.TOTL.ZG) ; INSEE pour 1975.
:::

## Le modèle colle aux données {.smaller}

```{r}
#| label: fig-signature-choc-recap
#| fig-width: 7
#| fig-height: 3.2
plot_signature(c("2019", "2009", "1975"))
```

::: {.source}
France. Croissance du PIB réel et inflation IPC. Source : Banque mondiale, World Development Indicators (NY.GDP.MKTP.KD.ZG, FP.CPI.TOTL.ZG) ; INSEE pour 1975.
:::

. . .

::: {.callout-important}
## Avocat du diable : le modèle colle-t-il aux données ?
Oui : en **2009**, production et prix chutent **ensemble** (choc de demande, quadrant bas-gauche). En **1975**, la production chute mais l'inflation reste élevée (choc d'offre, quadrant haut-gauche). Un simple coup d'œil au signe conjoint des deux variables permet de diagnostiquer la nature du choc, sans modèle économétrique.
:::

## L'allocation déplace la production potentielle elle-même

::: {.def}
**Allocation** : élever la trajectoire de la croissance potentielle : accumulation du capital, progrès technique, quantité et qualité des ressources humaines.
:::

. . .

Contrairement à la stabilisation (réduire l'écart production effective / potentielle), l'allocation **déplace** $Y^*$. Instruments : éducation, R&D, concurrence, réformes du marché du travail, infrastructures. Approfondi aux chapitres II et III.

## La redistribution répond à une exigence d'équité, non d'efficacité

::: {.def}
**Redistribution** : ajuster le partage des richesses produites, indépendamment de leur niveau.
:::

. . .

Instruments usuels : fiscalité progressive, transferts sociaux, services publics universels. Arbitrage récurrent **efficacité / équité** : un système très redistributif peut réduire les incitations à travailler ou investir (approfondi au chapitre III, trappes à inactivité).

. . .

::: {.callout-tip}
## Pour aller plus loin
Le degré souhaitable de redistribution relève d'une conception de la justice sociale (utilitariste, rawlsienne, Sen, libertarienne), la théorie économique seule ne tranche pas ce débat.
:::

## Synthèse : trois fonctions, trois horizons, trois logiques

| Fonction | Horizon | Levier | Logique |
|---|---|---|---|
| **Stabilisation** | Court terme | Demande (OA-DA) | Efficacité : réduire l'*output gap* |
| **Allocation** | Moyen-long terme | Offre | Efficacité : élever $Y^*$ |
| **Redistribution** | Tous horizons | Fiscalité, transferts | Équité : partage du revenu |

. . .

::: {.cle}
Stabilisation et allocation influencent toutes deux le **niveau** de l'activité, à des horizons différents ; la redistribution porte sur son **partage**.
:::

## À retenir, et pour la prochaine fois

::: {.callout-important}
## À retenir

::: {.incremental}
- Fondements (normatif/positif), typologie et règle de Tinbergen.
- Musgrave : **stabilisation**, **allocation**, **redistribution**.
- Choc de **demande** : Y et P même sens ; **offre** : sens opposés.
- Politique de demande d'autant plus efficace que l'OA_CT est plate.
:::
:::

. . .

::: {.callout-note}
## Pour la prochaine fois

À préparer pour le CM 3 (Chapitre II, §I-III : marché du travail)

::: {.incremental}
- Relire la section 5 du chapitre I (Musgrave, OA-DA).
- Réviser PIB nominal/réel et les horizons CT/MT/LT.
- Parcourir le dossier de TD 1 avant la séance.
- Pourquoi le marché du travail est-il un marché spécifique ?
:::
:::

::: {.source}
D'après les cours de C. Mathonnat (2018-2019) et M. Ouedraogo (2025-2026). Sources : Chapitre I, §4-5 (Ouedraogo) ; Slides Chapitre I, partie 2.
:::
