---
title: "CM 4 : Typologie des chômages & évolutions"
subtitle: "Chapitre II, Partie 1, §IV-V"
---

## Plan de la séance

1. Pourquoi distinguer plusieurs formes de chômage ?
2. Le chômage **structurel** : quatre mécanismes
3. Le chômage **conjoncturel** : deux mécanismes
4. Synthèse : l'arbre de la typologie
5. Histoire longue du chômage (1970-2000) : chocs et hystérèse
6. Le débat sur le rôle des institutions
7. Pont vers le Chapitre III : politiques actives/passives

[Source : d'après le cours de M. Ouedraogo (CERDI, UCA), Chapitre II §1.4-1.5.]{.source}

## Objectifs de la séance

::: {.cle}
**À l'issue de ce cours, vous saurez**

- Distinguer les six formes de chômage (frictionnel, classique, technologique, d'inadéquation, keynésien, technique) et les rattacher à l'horizon structurel ou conjoncturel.
- Ne pas confondre la distinction structurel/conjoncturel avec la distinction volontaire/involontaire.
- Expliquer le mécanisme de l'**hystérèse** du chômage et l'illustrer par la divergence États-Unis/Europe depuis les années 1970.
- Présenter les deux lectures du débat institutionnaliste sur le chômage européen.
:::

## Le taux de chômage agrégé cache des réalités hétérogènes

Rappel du CM précédent : deux pays peuvent afficher le **même taux de chômage** avec des taux d'activité, des taux d'emploi et des dynamiques de flux totalement différents.

::: {.incremental}
- Un chômage élevé peut venir d'un manque de postes vacants, d'un salaire trop élevé, d'un manque de qualifications, ou d'un simple délai de transition entre deux emplois.
- Ces situations n'appellent **pas les mêmes politiques économiques**.
:::

. . .

::: {.cle}
D'où la nécessité d'une **typologie** : chaque forme de chômage a sa propre cause et son propre remède.
:::

## Il faut distinguer le chômage selon son horizon temporel

::: {.def}
**Chômage structurel** (long terme) : lié aux mutations durables des structures de l'économie : rigidités du marché du travail, changement technologique, inadéquation des qualifications. Il appelle des **réformes structurelles** agissant sur l'offre.

**Chômage conjoncturel** (court terme) : chômage temporaire lié à une baisse ponctuelle de l'activité économique. Il appelle des **politiques de relance de la demande** d'inspiration keynésienne.
:::

. . .

Cette distinction structure toute la suite du chapitre : les cadres théoriques néoclassique et WS-PS expliquent le chômage **structurel**, le cadre keynésien le chômage **conjoncturel**.

## Le chômage structurel recouvre quatre mécanismes distincts {.smaller}

| Type | Mécanisme |
|---|---|
| **Frictionnel** (mobilité) | Temps nécessaire pour retrouver un emploi entre deux postes, transition inévitable, même proche du plein emploi. |
| **Classique** (volontaire) | Rigidité à la baisse du salaire réel : un salaire trop élevé réduit la rentabilité et donc l'embauche. |
| **Technologique** | Substitution du capital (machines) au travail pour accroître la productivité. |
| **D'inadéquation** | Décalage entre les compétences offertes par les travailleurs et celles demandées par les entreprises. |

. . .

::: {.cle}
Signe caractéristique du chômage **classique** : chômage élevé, salaires élevés, faible rentabilité des entreprises, coexistence typique.
:::

## Le chômage conjoncturel provient d'une insuffisance de la demande

| Type | Mécanisme |
|---|---|
| **Keynésien** | Insuffisance de la demande anticipée par les entreprises sur le marché des biens et services. |
| **Technique** | Baisse momentanée de l'activité (chute de la demande, rupture d'approvisionnement...) ; les travailleurs conservent leur contrat. |

. . .

::: {.cle}
Signe caractéristique du chômage **keynésien** : chômage élevé, salaires **faibles**, demande de biens et services faible, le miroir inversé du chômage classique.
:::

## Le mécanisme keynésien suit une chaîne de causalité simple

```{mermaid}
%%| fig-cap: "Une demande anticipée insuffisante se propage à la production puis à l'emploi : le chômage keynésien résulte d'un déficit de demande, non d'un problème de salaire ou de qualification."
flowchart LR
    A[Demande anticipee insuffisante] --> B[Production revue a la baisse]
    B --> C[Emploi reduit]
    C --> D[Chomage keynesien]
```

. . .

::: {.cle}
D'où le remède : une **relance de la demande** peut suffire à relancer la chaîne en sens inverse, inutile d'agir sur les structures de l'offre.
:::

## Synthèse : six formes de chômage, deux horizons

:::: {.columns}
::: {.column width="48%"}
::: {.def}
**Chômage structurel** (long terme)

::: {.incremental}
- Frictionnel
- Classique
- Technologique
- D'inadéquation
:::

→ réformes structurelles (offre)
:::
:::

::: {.column width="48%"}
::: {.def}
**Chômage conjoncturel** (court terme)

::: {.incremental}
- Keynésien
- Technique
:::

→ politiques de relance (demande)
:::
:::
::::

[Source : Chapitre II, §1.4.]{.source}

## L'arbre de la typologie résume les six mécanismes

```{mermaid}
%%| fig-cap: "Six formes de chômage se répartissent en deux branches selon l'horizon temporel : structurel (offre) ou conjoncturel (demande)."
flowchart TD
    A[Chomage] --> B[Structurel - long terme]
    A --> C[Conjoncturel - court terme]
    B --> B1[Frictionnel]
    B --> B2[Classique]
    B --> B3[Technologique]
    B --> B4[Inadequation]
    C --> C1[Keynesien]
    C --> C2[Technique]
```

## Erreur fréquente : deux distinctions à ne pas confondre

::: {.callout-warning}
**Structurel/conjoncturel ≠ volontaire/involontaire**

::: {.incremental}
- **Structurel/conjoncturel** : question d'**horizon temporel**.
- **Volontaire/involontaire** : le travailleur souhaite-t-il ou non travailler au salaire de marché en vigueur ?
:::

Ces deux distinctions se recoupent **partiellement**, mais ne sont pas identiques :

::: {.incremental}
- le chômage **classique** est qualifié de *volontaire* par les néoclassiques, mais il est bien **structurel** ;
- le chômage **keynésien** est *involontaire* **et** conjoncturel.
:::
:::

## Cette typologie s'éclaire par l'histoire longue du chômage

L'évolution du chômage en Europe et aux États-Unis depuis les années 1970 permet d'illustrer concrètement chacune de ces formes de chômage, et de comprendre pourquoi un même choc peut avoir des conséquences très différentes selon le pays.

. . .

::: {.cle}
Trois grandes séquences : le choc pétrolier des années 1970, la désinflation du début des années 1980, puis la divergence institutionnelle des années 1990-2000.
:::

## Les chocs pétroliers des années 1970 déclenchent une stagflation inédite

Les deux chocs pétroliers (**1973** et **1979**) provoquent une **stagflation** : hausse *simultanée* du chômage et de l'inflation, sous l'effet conjugué de :

::: {.incremental}
- la hausse du prix du pétrole (choc d'offre négatif),
- le ralentissement des gains de productivité,
- une forte demande de hausses salariales pour compenser la perte de pouvoir d'achat.
:::

. . .

::: {.cle}
La stagflation est un phénomène **nouveau** : jusque-là, on pensait chômage et inflation liés par une relation inverse (courbe de Phillips de court terme, voir CM 7).
:::

## La désinflation du début des années 1980 frappe différemment les deux rives de l'Atlantique

Pour juguler l'inflation, les banques centrales relèvent fortement leurs **taux d'intérêt** (choc de demande négatif) : le chômage augmente fortement des deux côtés de l'Atlantique.

:::: {.columns}
::: {.column width="48%"}
**États-Unis**

::: {.incremental}
- Marché du travail plus flexible
- Policy-mix incluant une relance budgétaire
- Remontée des taux plus brève
:::

→ choc **temporaire**
:::

::: {.column width="48%"}
**Europe**

::: {.incremental}
- Ajustement des salaires plus rigide
- Réponse budgétaire plus limitée
:::

→ choc **durable**
:::
::::

## Les trajectoires divergent nettement entre 1970 et 2000 {.smaller}

Trois moments clés : cliquez pour dérouler les deux chocs pétroliers, puis la désinflation et ses suites.

::: {.r-stack}

::: {.fragment}
```{r}
#| label: fig-hysteresis-us-fr-1
#| fig-width: 6.5
#| fig-height: 4.2
source(here::here("R/theme_macro.R"))
library(ggplot2)

# Taux de chômage annuel (%), points d'ancrage bien établis, 1970-2000.
# Etats-Unis : BLS, civilian unemployment rate (série LNS14000000), moyenne annuelle.
# France (1980-2000) : série nationale BIT, Banque mondiale WDI (SL.UEM.TOTL.NE.ZS) ;
# France (1970-1979, hors couverture WDI) : INSEE/OCDE, taux standardisé au sens du BIT.
annees_pt  <- c(1970, 1973, 1975, 1979, 1980, 1982, 1985, 1990, 1995, 2000)
chomage_us <- c(4.9, 4.9, 8.5, 5.8, 7.1, 9.7, 7.2, 5.6, 5.6, 4.0)
chomage_fr <- c(2.5, 2.7, 4.0, 5.9, 6.4, 8.2, 10.3, 9.4, 11.8, 10.2)

df_hyst <- data.frame(
  annee = rep(annees_pt, 2),
  taux  = c(chomage_us, chomage_fr),
  zone  = rep(c("Etats-Unis", "France"), each = length(annees_pt))
)

chocs <- c(1973, 1979, 1982)
chocs_lbl <- c("1er choc\npetrolier", "2e choc\npetrolier", "Desinflation\n(taux d'interet)")

# Trace la trajectoire connue jusqu'à `cutoff`, avec les repères de chocs
# déjà survenus : k = 1 s'arrête juste après le 1er choc pétrolier, k = 2
# ajoute le 2e choc et la désinflation du début des années 1980, k = 3
# complète la trajectoire jusqu'en 2000.
plot_hyst <- function(cutoff) {
  d <- subset(df_hyst, annee <= cutoff)
  idx_k <- chocs <= cutoff
  chocs_k <- chocs[idx_k]

  p <- ggplot(d, aes(x = annee, y = taux, color = zone))

  if (length(chocs_k) > 0) {
    p <- p +
      geom_vline(xintercept = chocs_k, linetype = "dotted",
                 color = "grey60", linewidth = .4) +
      annotate("text", x = chocs_k, y = 12.6, label = chocs_lbl[idx_k],
                size = 2.5, color = "grey40")
  }

  p +
    geom_line(linewidth = 1) +
    geom_point(size = 1.6) +
    scale_color_manual(values = c("Etats-Unis" = macro_pal[["or"]],
                                   "France" = macro_pal[["bleu"]])) +
    scale_x_continuous(limits = c(1970, 2000), breaks = seq(1970, 2000, 5)) +
    scale_y_continuous(limits = c(0, 13), breaks = seq(0, 12, 2)) +
    labs(x = "Année", y = "Taux de chômage (%)") +
    theme_macro()
}

plot_hyst(1975)
```
:::

::: {.fragment}
```{r}
#| label: fig-hysteresis-us-fr-2
#| fig-width: 6.5
#| fig-height: 4.2
plot_hyst(1985)
```
:::

::: {.fragment}
```{r}
#| label: fig-hysteresis-us-fr-3
#| fig-width: 6.5
#| fig-height: 4.2
plot_hyst(2000)
```
:::

:::

::: {.source}
Après la désinflation du début des années 1980, le chômage retombe aux États-Unis mais reste durablement élevé en France. Sources : BLS (États-Unis, taux de chômage civil, moyenne annuelle, série LNS14000000) ; France : série nationale BIT (Banque mondiale, WDI) à partir de 1980, INSEE/OCDE pour 1970-1979 ; comparaison indicative. Années sélectionnées, 1970-2000.
:::

## Un choc temporaire peut laisser une empreinte permanente

::: {.def}
**Hystérèse du chômage.** Un choc temporaire sur l'économie peut avoir des effets *permanents*, empêchant le retour de l'économie à son état initial. Appliquée au marché du travail : une longue période de chômage élevé fait **augmenter le taux de chômage structurel lui-même**.
:::

. . .

::: {.cle}
Ce mécanisme explique en partie pourquoi la désinflation des années 1980, coûteuse en emplois à court terme, a laissé des traces durables sur le chômage structurel européen.
:::

## Trois mécanismes alimentent l'hystérèse

::: {.cle}
::: {.incremental}
1. **Hausse de la proportion de chômeurs de longue durée** : plus de 12 mois sans emploi.
2. **Découragement croissant** : sortie de la recherche active, donc de la population active.
3. **Dépréciation du capital humain** : perte de compétences, de réseau professionnel, d'employabilité.
:::
:::

. . .

Ces trois canaux se renforcent mutuellement : plus le chômage dure, plus il devient difficile d'en sortir, un **cercle auto-entretenu**.

## Le canal 1, en chiffres : le chômage de longue durée {.smaller}

Un même taux de chômage agrégé peut cacher des dynamiques de persistance très différentes (rappel du CM3) : la part des chômeurs de longue durée en est un indicateur direct.

```{r}
#| label: fig-ltu-us-fr
#| fig-cap: "Part des chômeurs de longue durée (12 mois ou plus) dans le chômage total, États-Unis vs France."
#| fig-width: 7
#| fig-height: 3.8
source(here::here("R/theme_macro.R"))
library(ggplot2)

# Incidence du chômage de longue durée (12 mois ou plus, % du chômage total).
# Source : OCDE, Perspectives de l'emploi / OCDE.Stat, incidence of long-term
# unemployment, Etats-Unis vs France, années sélectionnées 2000-2019.
# Etats-Unis : pic conjoncturel après la crise de 2008 (~29 % en 2010, en
# repli dès 2013), puis retour vers l'ordre de grandeur habituel aux
# Etats-Unis (10-20 %), bien en deçà du niveau structurel europeen.
annees_ltu <- c(2000, 2007, 2010, 2013, 2019)
df_ltu <- data.frame(
  annee = rep(annees_ltu, 2),
  part  = c(
    6, 10, 29, 25, 12,     # Etats-Unis
    42, 40, 40, 41, 43     # France
  ),
  zone  = rep(c("Etats-Unis", "France"), each = length(annees_ltu))
)

ggplot(df_ltu, aes(x = annee, y = part, color = zone)) +
  geom_line(linewidth = 1) +
  geom_point(size = 1.8) +
  scale_color_manual(values = c("Etats-Unis" = macro_pal[["or"]],
                                 "France" = macro_pal[["bleu"]])) +
  scale_x_continuous(breaks = annees_ltu) +
  scale_y_continuous(limits = c(0, 50), breaks = seq(0, 50, 10)) +
  labs(x = "Année",
       y = "Chômage de longue durée (% du chômage)") +
  theme_macro(base_size = 15)
```

::: {.source}
Aux États-Unis, cette part bondit après la crise de 2008 puis redescend ; en France, elle reste durablement proche de 40 %, quel que soit le cycle. Source : OCDE, Perspectives de l'emploi (incidence du chômage de longue durée), années sélectionnées, 2000-2019.
:::

. . .

::: {.cle}
Aux États-Unis, la persistance suit surtout le cycle (choc, puis retour progressif) ; en France, elle est structurelle et permanente, signe d'une hystérèse plus profondément installée.
:::

## L'hystérèse forme un cercle auto-entretenu

```{mermaid}
%%| fig-cap: "Un choc temporaire déclenche trois canaux qui se renforcent mutuellement et finissent par élever durablement le chômage structurel lui-même."
flowchart LR
    A[Choc temporaire] --> B[Chomage de longue duree]
    B --> C[Decouragement]
    C --> D[Depreciation du capital humain]
    D --> E[Hausse du chomage structurel]
    E --> B
```

. . .

::: {.cle}
La flèche de retour vers le chômage de longue durée illustre le caractère **auto-entretenu** du mécanisme : sans intervention, le cercle ne se brise pas de lui-même.
:::

## Le chômage européen culmine dans les années 1990, puis diverge {.smaller}

Le chômage européen atteint un pic dans les années 1990, mais on observe ensuite une **divergence croissante** entre pays européens.

```{r}
#| label: fig-divergence-europe
#| fig-cap: "Des chocs largement communs dans les années 1970-1980 débouchent sur des trajectoires nationales opposées : l'Allemagne, les Pays-Bas et le Danemark décrochent vers le bas, l'Espagne et la France restent hautes ou repartent à la hausse. France : série nationale BIT (Banque mondiale, WDI) ; comparaison indicative. Source : OCDE/Eurostat, taux de chômage harmonisé (définition BIT), années sélectionnées, 1994-2015."
#| fig-width: 7.5
#| fig-height: 3.9
source(here::here("R/theme_macro.R"))
library(ggplot2)

# Taux de chômage harmonisé (%), moyenne annuelle, années sélectionnées 1994-2015.
# Source : OCDE / Eurostat, taux de chômage harmonisé (definition BIT), une_rt_a.
# France : série nationale BIT, Banque mondiale WDI (SL.UEM.TOTL.NE.ZS) ; comparaison indicative.
annees_div <- c(1994, 2000, 2007, 2013, 2015)
df_div <- data.frame(
  annee = rep(annees_div, 5),
  taux  = c(
    8.4, 7.5, 8.5, 5.2, 4.6,        # Allemagne
    24.1, 13.9, 8.2, 26.1, 22.1,    # Espagne
    12.6, 10.2, 8.0, 9.9, 10.4,     # France
    6.8, 2.8, 3.2, 6.7, 6.9,        # Pays-Bas
    8.2, 4.3, 3.8, 7.0, 6.2         # Danemark
  ),
  pays = rep(c("Allemagne", "Espagne", "France", "Pays-Bas", "Danemark"),
             each = length(annees_div))
)

ggplot(df_div, aes(x = annee, y = taux, color = pays)) +
  geom_line(linewidth = 1) +
  geom_point(size = 1.8) +
  scale_color_manual(values = c(
    "Allemagne" = macro_pal[["gris"]],
    "Espagne"   = macro_pal[["rouge"]],
    "France"    = macro_pal[["bleu"]],
    "Pays-Bas"  = macro_pal[["or"]],
    "Danemark"  = macro_pal[["vert"]]
  )) +
  scale_x_continuous(breaks = annees_div) +
  scale_y_continuous(limits = c(0, 28), breaks = seq(0, 28, 4)) +
  labs(x = "Année", y = "Taux de chômage harmonisé (%)") +
  theme_macro()
```

. . .

::: {.cle}
Cette divergence remet en cause l'explication *purement* hystérétique : les chocs des années 1970-1980 étaient largement **communs** à toute l'Europe et ne peuvent, à eux seuls, expliquer des trajectoires nationales aussi différentes dans les décennies suivantes.
:::

. . .

→ L'attention se porte alors sur les **institutions nationales** du marché du travail.

## Une photographie du clivage Nord/Sud européen {.smaller}

```{r}
#| label: fig-carte-chomage-europe
#| fig-cap: "Taux de chômage harmonisé en Europe, 2005. Les pays en gris ne figurent pas dans l'échantillon retenu (UE-15, Pologne, Norvège, Suisse). Source : Eurostat, une_rt_a (définition BIT). Fond de carte : Natural Earth."
#| fig-width: 7
#| fig-height: 4.5
source(here::here("R/theme_macro.R"))
library(ggplot2)
library(sf)
library(rnaturalearth)

world <- ne_countries(scale = "medium", returnclass = "sf")

# Taux de chômage harmonisé (%), moyenne annuelle 2005.
# Source : Eurostat, une_rt_a (taux de chômage harmonisé, definition BIT).
df_carte <- data.frame(
  adm0_a3 = c("ESP", "FRA", "DEU", "ITA", "PRT", "GRC", "GBR", "NLD",
              "BEL", "DNK", "SWE", "FIN", "AUT", "IRL", "POL", "NOR", "CHE"),
  taux = c(9.2, 9.3, 11.3, 7.7, 8.6, 9.9, 4.8, 5.9,
           8.5, 4.8, 7.7, 8.4, 5.2, 4.4, 17.7, 4.6, 4.4)
)

world$taux <- df_carte$taux[match(world$adm0_a3, df_carte$adm0_a3)]

ggplot(world) +
  geom_sf(aes(fill = taux), color = "white", linewidth = .1) +
  scale_fill_gradient(
    low = "#cfe0ee", high = unname(macro_pal["rouge"]),
    na.value = "grey92", limits = c(4, 18),
    breaks = c(5, 10, 15),
    name = "Taux de chômage\n2005 (%)"
  ) +
  coord_sf(xlim = c(-11, 32), ylim = c(35, 71), expand = FALSE) +
  labs(x = NULL, y = NULL) +
  theme_macro() +
  theme(axis.text = element_blank(), panel.grid = element_blank())
```

## Le clivage Nord/Sud ne suit pas un modèle institutionnel unique

::: {.cle}
Pas de « voie unique » : les pays à faible chômage combinent des modèles institutionnels très différents (flexibilité au Royaume-Uni, flexisécurité au Danemark), ce qui prépare le débat institutionnaliste qui suit.
:::

## Le débat institutionnaliste : la thèse des rigidités

::: {.def}
**Thèse des rigidités.** Le chômage élevé de certains pays européens proviendrait de contraintes excessives sur les entreprises, freinant leur adaptation aux chocs (mondialisation, changement technologique) : cotisations sociales élevées, coût des licenciements important, pouvoir syndical, allocations chômage généreuses, salaire minimum élevé par rapport au salaire médian.
:::

. . .

::: {.callout-warning}
**Objection.** Beaucoup de ces réglementations existaient déjà dans les années **1960**, période de plein emploi, et certaines rigidités se sont même *réduites* depuis (allègements de charges, essor de l'emploi temporaire, affaiblissement syndical).
:::

## Réponse : le coût des mêmes institutions a changé avec l'environnement

Le ralentissement des gains de productivité, l'accélération du changement technologique et la concurrence internationale accrue rendent aujourd'hui l'adaptation des entreprises bien plus nécessaire qu'en 1960, d'où un **coût des rigidités plus élevé** qu'autrefois.

:::: {.columns}
::: {.column width="48%"}
**États-Unis**

Baisse des **salaires réels** sans hausse du chômage
:::

::: {.column width="48%"}
**Europe continentale (dont la France)**

Hausse du **chômage** sans baisse des salaires réels
:::
::::

. . .

::: {.cle}
Deux modes d'ajustement possibles face au **même** choc structurel de baisse de la demande de travail peu qualifié.
:::

## Il n'existe pas de « voie unique » vers le plein emploi

Plusieurs combinaisons institutionnelles cohérentes permettent de réduire le chômage :

::: {.incremental}
- **flexibilité** à l'américaine (faible protection, faible chômage, fortes inégalités) ;
- **flexisécurité** à la danoise (faible protection de l'emploi, mais sécurité des travailleurs).
:::

. . .

::: {.cle}
Condition : les différentes institutions du marché du travail doivent être **complémentaires** entre elles : un ajustement partiel et incohérent est pire que les deux extrêmes.
:::

. . .

Ce débat ouvre directement sur les **politiques actives et passives de l'emploi** (Chapitre III).

## Pont vers le Chapitre III : politiques actives et passives

::: {.incremental}
- **Politiques passives** : indemnisation du chômage, protègent le revenu mais peuvent, selon les cas, réduire l'incitation à chercher un emploi (débat rigidités).
- **Politiques actives** : formation, accompagnement, aide au retour à l'emploi, visent à réduire le chômage **structurel**, notamment l'hystérèse et l'inadéquation des qualifications.
:::

. . .

::: {.cle}
La typologie du chômage vue aujourd'hui est la **grille de lecture** qui permettra, au Chapitre III, de juger quelle politique cible quel type de chômage.
:::

## CC1 cette semaine

::: {.callout-important}
**Rappel : évaluation.** Le **CC1** a lieu **en TD cette semaine**. Il porte sur la synthèse descriptive du marché du travail (CM 1 à 4) : indicateurs, mesures INSEE/BIT vs France Travail, halo du chômage, typologie et évolutions de longue période.
:::

## À retenir

::: {.cle}
::: {.incremental}
- Deux horizons : chômage **structurel** (frictionnel, classique, technologique, d'inadéquation) vs **conjoncturel** (keynésien, technique).
- Structurel/conjoncturel **≠** volontaire/involontaire, recoupement partiel seulement.
- **Hystérèse** : un choc temporaire peut élever durablement le chômage structurel (durée, découragement, dépréciation du capital humain).
- La divergence européenne des années 1990-2000 déplace le débat vers les **institutions** du marché du travail : deux lectures (rigidités vs environnement changeant) qui ne s'excluent pas.
- Il n'existe pas de modèle institutionnel unique efficace ; la cohérence entre institutions compte autant que leur nature.
:::
:::

## Pour la prochaine fois

::: {.incremental}
- **CC1 en TD cette semaine** : réviser CM 1 à 4 et le dossier de TD correspondant.
- Lire l'introduction de la Partie 2 du Chapitre II (les quatre cadres théoriques) pour préparer le CM 5 sur l'**analyse néoclassique** du marché du travail.
:::

[Source : Chapitre II, §1.4-1.5 ; Chapitre III (pont).]{.source}
